臺灣臺中地方法院刑事判決　　　　　　　　95年度自字第93號
自　訴　人　華利信資產管理股份有限公司
法定代理人　甲○○
自訴代理人　陳益盛律師
被　　　告　丙○○○○○○
　　　　　　乙○○
共　　　同
選任辯護人　薛梁律師
上列被告因詐欺等案件，經自訴人提起自訴，本院判決如下：
    主    文
本件自訴不受理。
    理    由
一、自訴意旨略稱：自訴人於九十五年一月十七日借名登記陳石
    琛先生名義，與第三人新豐資產管理股份有限公司（下稱新
    豐公司）簽定債權讓渡書，受讓新豐公司自第三人華南商業
    銀行股份有限公司（下稱華南商銀）所取得之對被告洪宜均
    （原名洪瑞霙）之債權及其他一切從屬之權利，陳石琛先生
    因受讓前開債權而為名義上之債權人，嗣自訴人旋於同年十
    一月二十九日復向彰化地方法院聲請將債權憑證所載名義人
    變更為自訴人，此均有自訴人與新豐公司簽定之切結書《自
    證二》、新豐公司與陳石琛先生簽定之債權讓渡書《自證三
    》、新豐公司與華南商銀簽定之讓渡書《自證四》及最新債
    權憑證《自證五》為憑，先予說明。茲因被告洪宜均於八十
    七年十二月九日與華南商銀簽定消費者貸款契約《自證六》
    ，雙方成立金錢消費借貸契約，洪宜均並以其所有不動產為
    華南商銀設定最高限額抵押權《自證七》，並簽立切結書切
    結保證：「提供抵押之不動產於提供設定抵押權之時，確無
    任何租賃關係存在。」《自證八》詎料，其後於華南商銀將
    對被告洪宜均實行抵押權進行強制執行程序之際，竟有被告
    乙○○突然出面主張未定期限租賃關係之存在，並出示被告
    洪宜均與乙○○雙方所簽定之房屋租賃契約書《自證九》，
    此顯與當初被告洪宜均向華南商銀切結保證無任何租賃關係
    存在之內容不符，且時間性亦過於巧合，是被告洪宜均與乙
    ○○雙方簽定之房屋租賃契約是否為真，已啟人疑竇。經自
    訴人檢視上開房屋租賃契約書內容得知，第四條第一項明定
    房屋係供住家之用，復對照被告乙○○戶籍謄本《自證十》
    竟然發現，其並未設籍於該處，經查證其實亦未住於該處，
    此已與租賃契約約定事項不相符合。再者，上開房屋租賃契
    約簽約日期訂在八十七年十二月十日，恰巧係在被告洪宜均
    與華南商銀簽定土地暨建築改良物抵押權設定契約書日期（
    八十七年十二月十一日）之前一天，（請參自證七之簽定日
    期），顯見被告洪宜均與乙○○即有預見除了將來華南商銀
    實行抵押權之際，將因抵押物上存有未定期限房屋租賃契約
    不進行點交而不易拍定外，兩人刻意將租賃契約生效日期虛
    偽簽定於設定抵押權前一天，此結果實足以導致債權人將來
    更無法以不動產因存有租賃關係致未能拍定而影響抵押權為
    由，而得依司法院大法官會議解釋第三０四號及司法院解釋
    第一四四六號之解釋意旨，聲請除去租賃關係進行拍賣《自
    證十一》，故被告洪宜均與乙○○顯係共同基於為妨礙強制
    執行程序之進行，並損害自訴人債權之意圖，進而通謀虛偽
    訂定上開內容不實之房屋租賃契約書，並使執行法院於拍賣
    公告上誤登載有被告乙○○承租等不實情事，此均有彰化地
    方法院拍賣公告《自證十二》足資證明。又者，上開自證八
    切結書內容之切結事項第壹項約明：「提供抵押之不動產於
    提供設定抵押權之時，確無任何租賃關係存在。」其用意即
    在於債權人於將來實行抵押權之際，為求能確保抵押物順利
    拍賣，並就拍賣所得價金求償，據以滿足債權之實現。故於
    不動產設定抵押權之際，其上是否已存有租賃關係，實在關
    乎抵押人是否能順利貸得款項。準此，若被告洪宜均與乙○
    ○間所訂立之房屋租賃契約確屬為真，則被告洪宜均為求順
    利貸得款項，仍然切結保證謊稱於提供抵押權設定之時無任
    何租賃關係存在，核其所為，即屬意圖為自己不法之所有，
    以欺瞞之手段使人將本人之金錢交付，顯然已該當於刑法第
    三三九條第一項之犯罪構成要件，而應論以詐欺取財罪，自
    不待言。另者，被告洪宜均與乙○○為妨礙上開不動產進行
    拍賣，進而通謀虛偽訂定房屋租賃契約之行為，已如前述。
    嗣債權人實行抵押權拍賣抵押物時，因投標人投標意願低落
    ，前後共歷經四次拍賣程序，其拍賣金額經一降再降《自證
    十三》，仍然無法拍定，造成流標，自訴人因眼見債權數額
    與受清償金額之差距愈形不成比例，已影響得以受清償之金
    額，不得已僅能勉強聲明承受取得抵押物之所有權《自證十
    四》，以圖減輕損害，避免損害繼續擴大。是以，核被告洪
    宜均與乙○○共同偽造房屋租賃契約之行為，顯足以妨礙自
    訴人債權之實現，損及自訴人之權益，該當於刑法第二百十
    條之犯罪構成要件，而應論以偽造文書罪，至為炯明。又渠
    等並使該不實租賃之事項，使公務員登載於拍賣公告等公文
    書（請參自證十二）上，欲藉此方式隱匿上開不動產，阻礙
    拍賣程序，並造成拍賣程序數次流標，核其二人所為，足生
    損害於法院辦理執行程序之正確性及自訴人之債權，該當於
    刑法第二百十四條及第三百五十六條之犯罪構成要件，而應
    分別論以使公務員登載不實罪及損害債權罪，更屬無疑。綜
    上所陳，核被告洪宜均所為，同時該當於刑法第三百三十九
    條第一項、第二百十條、第二百十四及第三百五十六條之詐
    欺罪、偽造文書罪、使公務員登載不實罪及損害債權罪；另
    核被告乙○○所為，則係犯刑法第二百十條、第二百十四條
    及第三百五十六條之偽造文書罪、使公務員登載不實罪及損
    害債權罪等語。
二、按犯罪之被害人得提起自訴，刑事訴訟法第三百十九條第一
    項固定有明文。又法人為被害人時，則應由其代表人代表該
    法人提起自訴。惟按犯罪之被害人，固得依刑事訴訟法第三
    百十九條提起自訴，惟此之所謂被害人，係指犯罪當時之直
    接被害人而言，其非犯罪當時之直接被害人，依法既不得提
    起自訴，縱使嗣後因其他原因，致犯罪時所侵害之法益歸屬
    於其所有，要亦不得追溯其當時之自訴為合法，有最高法院
    五十六年台上字第二三六一號判例及八十八年六月臺灣高等
    法院暨所屬法院刑事法律問題研究（十二）可資參照。
三、經查：
（一）本件自訴人自訴被告二人涉嫌刑法第二百十四條之使公務
      員登載不實罪，其所指被告二人直接侵害者應係國家社會
      法益，自訴人並非該犯罪之直接被害人，揆諸上開說明，
      就此部分依法即不得提起自訴。
（二）另者，自訴人雖自訴被告洪宜均涉犯刑法第三百三十九條
      第一項、第二百十條及第三百五十六條之詐欺罪嫌、偽造
      私文書罪嫌及損害債權罪嫌；另被告乙○○涉犯刑法第二
      百十條、第三百五十六條之偽造私文書罪及損害債權罪嫌
      。然查，華南商銀乃於九十二年七月三十一日讓與對被告
      洪宜均所有上開債權予新豐公司，而新豐公司再於九十五
      年一月十七日將該債權讓與經自訴人同意出名之陳石琛名
      義下，始由自訴人於九十五年一月十七日實際受讓取得華
      南商銀所有上開對被告洪宜均之債權，既有自訴人所提出
      之讓渡書、債權讓渡書及切結書存卷足佐（詳見自證四、
      三、二），自堪先認定屬實。又查，被告洪宜均乃於八十
      七年十二月九日、十一日與華南商銀分別簽訂消費者貸款
      契約、切結書及抵押設定契約書，並基此向華南商銀申請
      取得本件貸款款項，而負有上開債務等情，有自訴人所提
      出之上開消費者貸款契約、切結書及抵押設定契約書（詳
      見自證六至八）存卷可參，復為被告所不爭執，自足認被
      告洪宜均確有於八十七年間向系爭房屋貸款之原債權人華
      南商銀，以簽訂上開契約之方式取得上開貸款款項至明。
      又查，觀諸被告李宜均與乙○○所簽訂之房屋租賃契約書
      上，乃載明渠等係於八十七年十二月十日所簽訂，而該房
      屋租賃契約書復早於系爭房屋因將遭臺灣彰化地方法院拍
      賣，而由該院執行人員到場進行查封之際，由在場第三人
      曾秀玉提出以為行使，而原債權人新豐公司於九十三年七
      月三十日向該院聲請除去該租賃關係時，即曾遭該院執行
      處函覆無從准予除去該租賃關係等情，亦有自訴人所提之
      系爭房屋租賃契約書、彰化地方法院民事執行處函文、彰
      化地方法院拍賣公告及歷次拍賣流標參考資料在卷足證，
      自堪認被告洪宜均與乙○○簽訂上開房屋租賃契約書並持
      以行使之時，系爭房屋貸款之債權人則為新豐公司無訛。
      基此可見，自訴人所指被告二人所涉上開犯行之犯罪當時
      ，其直接被害人分別為華南商銀及新豐公司，自訴人此際
      並非犯罪當時之直接被害人，則依上開說明，縱使嗣後自
      訴人於九十五年一月十七日因債權債務概括讓與之原因，
      致犯罪時所侵害之法益歸屬於自訴人所有，但自訴人仍非
      為犯罪當時之直接被害人，就此等部分依法亦不得提起自
      訴，爰不經言詞辯論，逕為不受理判決之諭知。
據上論斷，應依刑事訴訟法第三百三十四條、第三百四十三條、
第三百零七條，判決如主文。
中　　華　　民　　國　　96　　年　　3 　　月　　29　　日
              刑事第四庭  審判長法　官　林宜民
                                法  官  柯雅惠
                                法  官  許惠瑜
以上正本證明與原本無異
如不服本判決，應於收受送達後10日內向本院提出上訴書狀（應
附繕本）。
                                書記官  陳佳君
中　　華　　民　　國　　96　　年　　3 　　月　　29　　日
